【裁判字號】    95,保險簡上,4
【裁判日期】    951222
【裁判案由】    給付保險金
【裁判全文】
臺灣臺中地方法院民事判決           95年度保險簡上字第4號
上  訴  人  新光人壽保險股份有限公司
法定代理人  甲○○
訴訟代理人  乙○○
被上訴人    丙○○
上列當事人間請求給付保險金事件，上訴人對於中華民國95年4
月14日本院臺中簡易庭94年度保險簡字第3號第一審判決提起上
訴，本院於95年12月8日言詞辯論終結，判決如下：
    主    文
原判決關於命上訴人給付超過新台幣壹拾柒萬玖仟貳佰元之本息
部分，及該部分假執行之宣告，暨除確定部分外訴訟費用之裁判
均廢棄。
上開廢棄部分，被上訴人在第一審簡易之訴駁回。
其餘上訴駁回。
第一審（除確定部分外）及第二審訴訟費用由上訴人負擔百分之
九十二，餘由被上訴人負擔。
    事實及理由
一、兩造之主張：
  (一)被上訴人起訴主張：被上訴人於民國76年11月17日向上訴人
    投保新光防癌終身壽險，保險單號碼為Ｇ0000000號，保險
    金額為新台幣（下同）500,000元，繳費年限20年。被上訴
    人於92年10月8日因肝臟等疾病進入童綜合醫院加護病房住
    院治療，於92年11月5日再次住院治療，經該醫院診斷罹患
    肝癌。嗣後接受肝臟移植手術，移植後因肝臟急性排斥而繼
    續治療至94年1月28日，現仍繼續治療中，總計被上訴人自
    92年10月8日至94年1月28日住院7次計144天，門診46次，癌
    症出院後療養天數為140天（詳如附表所示）。由於上訴人
    並未將系爭保險契約交予被上訴人，被上訴人查閱上訴人之
    網站後始知，依系爭保險契約第16、18條之規定，被上訴人
    可向上訴人請求給付住院保險金及出院療養金288,000元及
    168,000元，另依新光新防癌終身壽險批註條款第1、2條之
    規定，被上訴人亦可向上訴人請求給付初次罹癌症保險金及
    癌症門診醫療保險金60,000元及55,200元，合計上訴人應給
    付之保險金為571,200元。惟上訴人事後僅理賠339,200元，
    尚有232,000元未付，爰依系爭保險契約之保險金給付請求
    權提起本訴等語。並於本院補稱：依童綜合醫院94年9月27
    日94童醫字第1070號函說明第6點「93年8月29日之住院，為
    肝移植術後併發症之處置，與肝癌治療有間接之關係。」亦
    即被上訴人因肝移植手術後之併發症與肝癌之間具有相當因
    果關係，被上訴人就該併發症所引起必要住院及出院療養金
    有給付之義務。被上訴人同意不主張自92年10月8日起至同
    年10月13日止第1次住院期間之住院治療保險金及出院療養
    保險金。被上訴人雖於92年11 月10日經診斷罹患肝癌，實
    際上被上訴人罹癌應在該日之前，則被上訴人於92年11月5
    日住院時已罹癌應為可確定之事實，因此92年11月5日起至
    同年11月9日止係檢驗被上訴人是否罹癌之必要住院期間，
    上訴人應按其住院日數給付保險金。另被上訴人係舊保戶，
    應適用舊保險契約之約定，同意不再向上訴人請求有關批註
    條款中初次罹患癌症保險金60,000 元及癌症門診醫療保險
    金55,200元；然上訴人給付被上訴人二筆各60,000元之手術
    保險金，係上訴人依保險契約原即應給付者，於計算上訴人
    應給付被上訴人之保險金時不應再予扣除，原審判決予以扣
    除，自有不當等語。
  (二)上訴人則以：系爭保險契約為「新光防癌終身壽險」，有附
    加批註條款之保險契約則係依85年4月26日財政部台財保字
    第851794115號函，名稱變更為「新光新防癌終身壽險」，
    二者之保障範圍及給付項目並不相同。且依系爭保險契約第
    36條約定，須由兩造書面同意並批註附加條款於保單上，該
    批註始生效力，於此後發生之癌症始有該批註之保障。此2
    契約之差別在於新光防癌終身壽險並未給付「初次罹患癌症
    保險金」及「癌症門診醫療保險金」。被上訴人所投保之「
    新光防癌終身壽險」於保險契約中並無附加此批註條款，亦
    未加收附加批註保費，基於保險契約須符合對價平衡原則之
    要求，上訴人僅就新光防癌終身壽險之給付項目對被上訴人
    有給付保險金之義務。又系爭保險契約以「治療癌症為直接
    目的」界定上訴人之承保範圍，並無不明確之處，不應以解
    釋之方式擴大契約條款約定承保危險之範圍。原審判決以上
    訴人另一商品為依據，擴大解釋系爭保險契約之承保範圍包
    含癌症引起之併發症，顯已違反保險契約之對價衡平原則。
    而被上訴人於93年7月11日接受肝臟移植手術，其目的在根
    治癌症，至同年8月7日止共住院28日（第5次住院），出院
    後治療癌症之療程業已結束，原來之癌細胞已不存在，嗣後
    之住院與治療自非以治療癌症為直接目的。且上訴人已依約
    給付被上訴人第2、3次住院共36日之住院保險金72,000元、
    出院療養金48,000元，第4次住院之6日住院保險金12,000元
    、出院療養金7,200元，第5次住院之25日住院保險金56,000
    元、出院療養金24,000元，及2次各60,000元合計120,000元
    之手術保險金，共已給付被上訴人339,200元之保險金，上
    訴人並無再給付保險金之義務等語資為抗辯。
  (三)本件原審對於被上訴人之請求，判決命上訴人應給付被上訴
    人193,600元，及自94年7月16日起至清償日止，按年息5%計
    算之利息，並就被上訴人勝訴部分依職權宣告假執行，及駁
    回被上訴人之其餘請求。上訴人則就其敗訴部分聲明不服，
    並為上訴聲明：1.原判決不利上訴人部分廢棄。2.上廢棄部
    分駁回被上訴人第一審之訴。上訴人則聲明：駁回上訴。
二、下列事實為兩造所不爭執，並有卷附保險單、診斷證明書、
    新光防癌終身壽險保險單條款、童綜合醫院函及所附病歷影
    本為證，自堪信為真實，本院採為判決之基礎。
  (一)被上訴人從76年11月17日向上訴人投保新光防癌壽險，保單
    號碼為Ｇ0000000號，保險金額為500,000元，保險年限為20
    年。
  (二)被上訴人在92年11月間經診斷確認罹患肝癌。
  (三)對原審判決附表所載被上訴人出入院及住院日期均不爭執。
  (四)依兩造保險契約約定，癌症每日住院給付2,000元。出院給
    付額每日1,200元，最高給付20日。
  (五)被上訴人因肝癌門診共計46次。
  (六)上訴人在85年增加保險批註條款，兩造並沒有就原保險契約
    變更增加批註條款。
  (六)被上訴人在92年10月8日至10月13日住院部分，被上訴人同
    意不請求。
三、本件訴訟之爭點：
  (一)被上訴人如附表編號6、7之2次住院是否因治療癌症住院，
    上訴人是否應給付保險金？
  (二)上訴人在85年有增加保險批註條款，被上訴人於76年投保之
    保險契約是否有此批註條款之適用？
四、得心證之理由：
  (一)被上訴人於本院審理時已表明關於如附表編號1所示92年10
    月8日起至92年10月13日止合計6日之住院保險金12,000元（
    6×2,000元＝12,000元）及出院療養金7,200（6×1,200元
    ＝7,200元）不再向上訴人請求給付。及上訴人自85年起適
    用之新光新防癌終身壽險批註條款所得請求之初次罹患癌症
    保險金60,000元（500,000元×12%＝60,000元）及癌症門診
    醫療保險金55,200元（500,000元×0.0024×46次＝55,200
    元）亦不再向上訴人請求給付，上訴人就此二部分，應即無
    給付之義務，是本院就前揭爭點第二項部分，自毋庸再予審
    究，合先敘明。
  (二)依卷附上訴人提出之新光防癌終身壽險保險單條款第16條約
    定之「癌症住院治療保險金」係指被保險人即被上訴人在本
    契約有效期間內，且在癌症責任開始日起，初次經癌的診斷
    確定罹患癌症，並以治療癌為其直接目的而需住院治療者，
    保險人即上訴人依癌的診斷確定後之實際住院日數每日依保
    險金額（即500,000元）的千分之四（即2,000元）給付癌症
    住院治療保險金。第18條約定之「癌症出院後療養保險金」
    係指被上訴人因第16條情形住院治療者，於出院後上訴人依
    其癌症住院治療保險金給付日數每日按保險金額（即500,00
    0元）的千分之二點四（即1,200元）給付癌症出院後療養保
    險金；但每次出院後給付日數最高以20日為限，此為兩造所
    不爭執者，並有新光防癌終身壽險保險單條款在卷可證。茲
    尚應審究者，即應僅為被上訴人於如附表編號6、7所示二次
    住院，是否符合兩造所約定得請求癌症住院治療保險金及癌
    症出院後療養保險金之住院治療。查依新光防癌終身壽險保
    險單條款第9條約定，所稱「住院治療」：係指被保險人經
    癌的診斷確定，以癌為直接原因在具有診斷及治療癌症設備
    ，且依照醫療法領有開業執照並設有病房收治病人之公、私
    立醫院住院治療者而言。上訴人雖抗辯被上訴人於93年7月
    11日接受肝臟移植手術，於同年8月7日出院後治療癌症之療
    程即已結束，原來之癌細胞已不存在，嗣後之住院與治療非
    以治療癌症為直接目的，不得請求癌症住院治療保險金及癌
    症出院後療養保險金等語。然查保險係一種藉由危險共同團
    體之組成，將某特定人可能因危險所致損害，經由保險契約
    之訂立，而加以分散、消化，使其得迅速回復經濟能力之制
    度，保險契約則為保險制度下之一種手段或方法。而保險契
    約之解釋，應探求契約當事人之真意，不得拘泥於所用之文
    字；如有疑義時，以作有利於被保險人之解釋為原則，保險
    法第54條第2項定有明文，該條後段之規定即為學說上所謂
    不明確條款解釋原則。又民法第98條規定，解釋意思表示，
    應探求當事人之真意，不得拘泥於所用之辭句。而依新光防
    癌終身壽險保險單條款所載「為治療癌症為其直接目的而需
    住院治療者」等語，其所謂治療癌症之直接目的，其範圍在
    契約有關名詞定義，並未有明確定義，惟參諸上訴人所提出
    新光人壽防癌健康終身保險保險單條款樣本第11條癌症住院
    醫療保險金條款：「被保險人在本契約有效期間內，且在癌
    症的保險責任開始日起，經醫師診斷確定罹患癌症，並以癌
    症為直接原因或癌症引起之併發症，經醫師診斷必須接受住
    院治療者，本公司按其實際住院日數乘以保險金額千分之四
    給付『癌症住院醫療保險』。」之記載，本件被上訴人投保
    「新光防癌終身壽險」其目的乃在被上訴人不幸罹患癌症時
    ，得藉由系爭保險之保險金給付，以減輕被上訴人因治療癌
    症及相關併發疾病所造成之經濟損失，兩造約定「治療癌症
    為其直接目的而需住院治療者」用語之解釋，當得參考上訴
    人自訂樣本條文之解釋，方能符合兩造契約之真意，是所謂
    「治療癌症為其直接目的而需住院治療」，解釋上，當包括
    以癌症為直接原因或癌症引起之併發症，而基於上揭原因為
    治療目的所需之住院，即應屬所謂「治療癌症為其直接目的
    而需住院治療」，始符合兩造契約之真意及保險之目的。
  (三)經查，被上訴人因罹患肝癌，而以換肝方式治療肝癌，於93
    年7月11日接受肝臟移植，並於同年8月7日出院，此次（即
    附表編號5所示）住院治療，為治療癌症為其直接目的而需
    之住院治療，為兩造所不爭執。然查器官移植因自體免疫作
    用，可能發生排斥現像、感染或其他併發症，為一般人經驗
    所可得知者；而本件被上訴人係以肝臟移植作為其治療肝癌
    之醫療方式，其全部之療程，自應認包括肝臟移植後相關基
    於肝臟移植之直接治療目的所需，包括術後排斥、感染的治
    療，均應認屬於肝臟移植手術治療之一部分；亦即如被上訴
    人於93年7月11日肝臟移植手術出院後，被上訴人之肝臟已
    如同一般人之肝臟正常運作，而無其他肝臟移植之排斥或感
    染現像，固可謂被上訴人所受肝癌症狀根除；惟如該次肝臟
    移植之治療無法使被上訴人之肝功能運作，回復未罹患肝癌
    前之狀況，自不能謂被上訴人肝癌所引發之症狀已根治，其
    後續因治療肝癌所做移植肝臟手術所衍生之併發症，即應採
    對被上訴人有利之解釋，而認肝臟移植所衍生相關併發症之
    治療，亦屬治療肝癌所施之行為，亦即肝臟移植手術係基於
    治療癌症為其直接目的之住院治療，而肝臟移植手術之範圍
    應包括術後排斥、感染之治療。蓋如不為此解釋，其無異禁
    止罹患肝癌者從事肝臟移植之治療方式，且肝臟移植乃為根
    治肝癌，以免除保險人之風險承擔；而移植肝臟風險大，且
    併發症多，為一般人所明知，被上訴人為根治肝癌免除保險
    人承擔之風險，而從事換肝治療，就該肝臟移植治療所生相
    關併發症，如不得再受系爭防癌保險之保障，顯失事理之平
    。從而，本件被上訴人以換肝方式治療肝癌而造成相關併發
    症之事後治療，解釋上仍屬治療肝癌所為之治療，方屬合理
    。而被上訴人固於93年7月11日接受肝臟移植，並於93年8
    月7日出院，惟其於如附表編號6、7所示之住院治療，分係
    因移植肝臟後併發之肝臟急性排斥、急性肝炎、肝臟移植後
    併發之排斥性黃疸、C型肝炎發作、菌血症、急性腎衰竭等
    而住院治療，有被上訴人提出之診斷證明書及沙鹿童綜合醫
    院函覆之被上訴人病歷在卷可查；而經原審向該醫院函詢，
    經該院以94年9月27日（94）童醫字第1070號函覆表示，被
    上訴人93年8月29日以後之住院（即如附表編號6、7所示）
    ，為肝移植術後併發症之處置，有該醫院函在卷可查。而如
    前所述，本件系爭保險契約所稱「治療癌症為其直接目的而
    需住院治療者」，在肝臟移植之治療方式時，應包括肝臟移
    植後相關基於肝臟移植之所生之排斥、感染等之治療，均應
    認屬於肝臟移植手術治療之一部分；而如附表編號6、7所示
    被上訴人住院治療之目的均在處理因被上訴人肝臟移植後併
    發症之處置，即應屬治療系爭肝癌相關之治療，應屬保險事
    故之範圍，上訴人自應依約理賠，其所持上揭抗辯而拒絕依
    兩造保險契約有關住院治療保險金及出院後療養保險金之理
    賠，即無理由。
  (四)基上所述，本件被上訴人所為請求部分，上訴人應給付之保
    險金如下：
    1.住院治療保險金：
      被上訴人在如附表編號2至7所示住出院日期，共住院138
      日，上訴人應按日給付2,000元之住院治療保險金，合計
      為276,000元（138×2,000元＝276,000元）。
    2.出院後療養保險金
      被上訴人依兩造保險契約得請求之出院後療養保險金日數
      為102日（20＋20＋12＋20＋10＋20＝102，依兩造保險契
      約之約定，被上訴人得依癌症住院治療保險金給付日數每
      日按保險金額（即500,000元）的千分之二點四（即1,200
      元）給付癌症出院後療養保險金；但每次出院後給付日數
      最高以20日為限。）是被上訴人得請求之出院後療養保險
      金為122,400元（102×1,200元＝122,400元）。
  (五)計算前項上訴人應給付之保險金結果，被上訴人因本件系爭
    保險契約而得起訴請求上訴人給付之保險金額為住院治療保
    險金276,000元，加上出院後療養保險金122,400元，合計為
    398,400元；扣除上訴人已經給付被上訴人第2、3次住院共
    36日之住院治療保險金72,000元、出院後療養保險金48,000
    元，第4次住院之6日住院治療保險金12,000元、出院後療養
    保險金7,200元，第5次住院之25日住院治療保險金56,000
    元、出院後療養保險金24,000元等合計219,200元，被上訴
    人尚得向上訴人請求之住院治療保險金及出院後療養保險金
    合計為179,200元（398,400元－219,200元＝179,200元）。
  (六)綜上所述，被上訴人基於保險契約保險金給付請求權之法律
    關係，請求上訴人給付179,200元，及自被上訴人於原審追
    加起訴狀繕本送達翌日即94年7月16日起，至清償日止，按
    年息5%計算之利息，即屬正當，應予准許，逾此部分之請求
    為無理由，應予駁回。原審就被上訴人之請求，一併計算被
    上訴人如附表編號1所示住院6日之住院治療保險金及出院後
    療養保險金19,200元（6×2,000＋6×1,200＝19,200元）及
    依上訴人新光新防癌終身壽險保險單條款批註條款所給付之
    初次罹患癌症保險金60,000元（500,000×12%＝60,000元）
    及癌症門診醫療保險金55,200元（46×1,200＝55,200元）
    後，扣除上訴人已經給付之住院治療保險金及出院後療養保
    險金219,200元及2次各60,000元合計120,000元之癌症手術
    醫療保險金，而認上訴人應再給付被上訴人193,600元及遲
    延利息；然查有關如附表編號1所示住院之住院治療保險金
    及出院後療養保險金，及依上訴人新光新防癌終身壽險保險
    單條款批註條款所應給付之初次罹患癌症保險金及癌症門診
    醫療保險，業經被上訴人於本院審理時陳明不再請求上訴人
    給付，原審關於此部分判命上訴人給付，固應予以扣除；然
    查原審於計算上訴人應再給付被上訴人保險金之總額時，就
    上訴人已經給付之2次各60,000元合計120,000元之癌症手術
    醫療保險金（此部分被上訴人起訴時並未主張，兩造亦無爭
    執上訴人已經給付完畢）並未計入上訴人應給付之總額，卻
    於扣除上訴人已經給付之數額時，予以扣除；而此項癌症手
    術醫療保險金原即為上訴人依兩造保險契約條款第17條約定
    應給付之項目，故於計算上訴人應再給付被上訴人之保險金
    數額時，即不應再予扣除，原審就此部分之計算，容有違誤
    ，然在上訴人應給付之179,200元之範圍內，原審判命上訴
    人給付，其理由雖有不同，然結論則無二致。而如前所述，
    本件上訴人應僅再給付被上訴人179,200元，原審判命上訴
    人給付超過此數額部分，即有未洽，上訴人上訴意旨就此部
    分予以指摘，為有理由，爰予廢棄改判，並駁回被上訴人在
    第一審之請求，且本件為訴訟標的500,000元以下之簡易訴
    訟，被上訴人勝訴部分，應依職權宣告假執行，被上訴人所
    為假執行宣告之聲請，不過係促使法院發動職權，本院自毋
    庸就駁回被上訴人請求部分為假執行准駁之裁判，附此敘明
    。至於原審判命上訴人給付179,200元部分，並適用民事訴
    訟法第389條第1項第3款之規定，依職權宣告假執行，於法
    並無不合，上訴論旨指摘原判決此部分不當，為無理由，應
    駁回其上訴。
五、本件事證已臻明確，兩造其餘攻擊防禦方法及所舉證據，經
    審酌結果，與本件判決結論均無影響，爰不一一論述，附此
    敘明。
六、據上論結，本件上訴為一部有理由，一部無理由，依民事訴
    訟法第436條之1第3項、第449條第1項、第450條、第79 條
    ，判決如主文。
中    華    民    國    95    年    12    月    22    日
              民事第四庭    審判長法  官  許秀芬
                                  法  官  夏一
                                  法  官  林源森
附表：
┌──┬───────┬───────┬────┬─────┐
│編號│住  院  始  日│出  院  日  期│住院日數│得請求出院│
│    │              │              │        │療養金日數│
├──┼───────┼───────┼────┼─────┤
│一  │92年10月8日   │92年10月13日  │6日     │6日       │
├──┼───────┼───────┼────┼─────┤
│二  │92年11月5日   │92年11月24日  │20日    │20日      │
├──┼───────┼───────┼────┼─────┤
│三  │93年2月4日    │93年2月24日   │21日    │20日      │
├──┼───────┼───────┼────┼─────┤
│四  │93年4月27日   │93年5月8日    │12日    │12日      │
├──┼───────┼───────┼────┼─────┤
│五  │93年7月11日   │93年8月7日    │28日    │20日      │
├──┼───────┼───────┼────┼─────┤
│六  │93年8月29日   │93年9月7日    │10日    │10日      │
├──┼───────┼───────┼────┼─────┤
│七  │93年12月13日  │94年1月28日   │47日    │20日      │
└──┴───────┴───────┴────┴─────┘
以上正本係照原本作成。
本件判決不得上訴。
中    華    民    國    95    年    12    月    22    日
                                  書記官  童貴三


司法院資訊處製作；財團法人民間司法改革基金會備份。
